【裁判字號】    97,訴緝,31
【裁判日期】    971028
【裁判案由】    強盜
【裁判全文】
臺灣士林地方法院刑事判決              97年度訴緝字第31號
公  訴  人  臺灣士林地方法院檢察署檢察官
被      告  丙○○
選任辯護人  方伯勳律師
            李傳侯律師
            李建慶律師
上列被告因強盜案件，經檢察官提起公訴（93年度偵字第5965號）
，本院判決如下：
    主  文
丙○○連續意圖為自己不法之所有，攜帶兇器，以強暴、脅迫，
至使不能抗拒，而取他人之物及使其交付，累犯，處有期徒刑柒
年貳月。
    事  實
一、丙○○前於民國89年間，因違反毒品危害防制條例案件，經
    本院以89年度訴字第330 號判決處有期徒刑7 月確定，甫於
    91年5 月7 日縮短刑期執行完畢，詎仍不知悔改，因染有毒
    癮（惟行為時未達辨識行為違法或依其辨識而行為之能力顯
    著減低之程度），為思獲取購買毒品之金錢，竟基於意圖為
    自己不法所有之概括犯意，連續於：
  (一)93年6 月21日上午11時40分許，在臺北縣汐止市○○路與工
    建路口，攔停丁○○所駕駛之車牌號碼E8-415號計程車，自
    後座上車後便佯稱欲至汐止市○○○路，並指示丁○○行駛
    至汐止市○○路○段515 巷底空地後，丙○○隨即拿出其姊
    所有、客觀上可供兇器使用足以致人死傷之冷凍調理刀1 把
    ，右手持刀，左手勒住丁○○脖子，喝令丁○○將錢全部交
    出，以此強暴、脅迫之方法，至使丁○○無法抗拒而交出新
    臺幣（下同）600 元，丙○○復強取走該計程車置物箱內之
    零錢1000多元後，隨即在大同路一段515 巷路口下車離去。
  (二)93年6 月23日上午9 時30分許，又在前揭中興路與工建路口
    ，以相同方法自後座上車搭上乙○○所駕駛之車牌號碼6M-5
    02號計程車，佯稱欲至昊天嶺，亦指示乙○○行駛至同前之
    汐止市○○路○段515 巷底空地後，拿出前揭兇器冷凍調理
    刀，右手持刀，左手勒住乙○○脖子稱：「將錢全部交出來
    ，不要反抗，要不然就要給你死，我已經被關十幾年，我不
    怕死」等語，喝令乙○○將錢交出，乙○○突受驚嚇並撥開
    丙○○之刀未果，致其左手大拇指及右手無名指受有割傷（
    此傷害部分未據告訴，且為實施強盜罪之強暴行為，不另構
    成傷害罪），丙○○亦遭該刀刮傷額頭，以此強暴、脅迫方
    法，至使乙○○不能抗拒，嗣乙○○趁隙逃離現場，丙○○
    則於強取乙○○所有車上零錢200 餘元及NOKIA 牌8855型行
    動電話1 支後，隨即離去。
  (三)93年6 月27日下午2 時30分許，在臺北縣汐止市○○路○段
    152 號前（起訴書誤載為中興路與工建路口，應予更正），
    復以相同方法攔停甲○○所駕駛之車牌號碼552-MB號計程車
    ，自後座上車後，指示甲○○往基隆方向行駛，行駛至同前
    之大同路一段515 巷底空地後，佯稱欲下車而起身取出前揭
    該把兇器冷凍調理刀，右手持刀，左手勒住甲○○脖子，並
    喝令甲○○將錢全部交出來，經甲○○伸手攔阻未果，致其
    右手手掌遭該刀割傷3 公分（此傷害部分未據告訴，且為實
    施強盜罪之強暴行為，不另構成傷害罪），以此強暴、脅迫
    方法，至甲○○不能抗拒而交付零錢1000多元後，丙○○為
    便於逃匿，遂令甲○○下車，並要求其自行至該巷口前處取
    車後，隨即駕車逃離現場，並將該車棄置在汐止市○○路○
    段510 號前，而為甲○○所尋獲（駕駛計程車駛離現場部分
    欠缺不法所有意圖，尚不另構成強盜罪，如後述）。嗣於93
    年7 月1 日凌晨1 時40分許，經警據報循線查獲上情，並扣
    得上揭作案用之冷凍調理刀1 把、丙○○作案時所著之衣服
    、褲子各2 件及涼鞋1 雙。
二、案經臺北縣政府警察局汐止分局報告臺灣士林地方法院檢察
    署檢察官偵查起訴。
    理  由
壹、程序方面：
    按被告以外之人於審判外之言詞或書面陳述，除法律有規定
    者外，不得作為證據，刑事訴訟法第159 條第1 項固有明文
    。惟被告以外之人於偵查中向檢察官所為之陳述，除顯有不
    可信之情況者外，得為證據；又被告以外之人於審判外之陳
    述，雖不符刑事訴訟法第159 條之1 至第159 條之4 之規定
    ，而經當事人於審判程序同意作為證據，法院審酌該言詞陳
    述作成時之情況，認為適當，亦得為證據，當事人、代理人
    或辯護人於法院調查證據時，知有第159 條第1 項不得為證
    據之情形，而未於言詞辯論終結前聲明異議者，視為有前項
    之同意，同法第159 條之1 第2 項、第159 條之5 亦有明文
    。經查：
  (一)法院或檢察官依刑事訴訟法第208 第1 項之規定，囑託鑑定
    機關所出具之鑑定報告，應屬刑事訴訟法第206 條第1 項之
    鑑定報告，而為同法第159 條第1 項所稱「法律有規定者」
    之例外。內政部警政署刑事警察局（下稱刑事警察局）93年
    10月22日刑醫字第0930173806號鑑驗書1 份，乃檢察官囑託
    刑事警察局所為之鑑定，且該鑑驗書於鑑驗方法、鑑驗結果
    均有詳細說明，是鑑定人以書面為鑑定報告提出於檢察官，
    依刑事訴訟法第159 條第1 項及同法第206 條第1 項規定，
    應具有證據能力。
  (二)證人即被害人丁○○、乙○○、甲○○於偵查中向檢察官所
    為之陳述，業經具結，又無顯有不可信之情況，依據刑事訴
    訟法第159 條之1第2項之規定，亦均得作為證據。
  (三)證人丁○○、乙○○、甲○○於警詢中所為之陳述，雖屬傳
    聞證據，然公訴人、被告及其辯護人迄至言詞辯論終結前均
    不爭執其證據能力，亦未再聲明異議，本院審酌上開證據資
    料製作時之情況，尚無違法不當及證明力明顯過低之瑕疵，
    亦認為以之作為證據應屬適當，揆諸刑事訴訟法第159 條之
    5 之規定，亦均有證據能力。
貳、實體方面：
一、上揭犯罪事實，業據被告丙○○於警詢、偵查及本院審理時
    迭承不諱，至於辯護人則為被告辯稱：被告行為時因毒癮發
    作，導致判斷違法之能力減弱，應作為量刑參考云云，經查
    ：
  (一)被告所為之自白，核與證人丁○○於警詢、偵查及本院審理
    時中一貫證述：被告當時持刀勒住伊脖子，命令伊拿錢出來
    ，當時伊無法抵抗即交出600 元，後來被告就持刀架在伊脖
    子上，又自行在計程車置物箱自行拿零錢約1000多元等語（
    見偵查卷第30頁至第32頁、第55頁至第58頁、第104 頁至第
    105 頁、本院卷第115 頁至第117 頁），證人乙○○於警詢
    、偵查中證述被告持冷凍調理刀，以右手持刀、左手勒住其
    脖子，喝令其將財物交出，以此強暴、脅迫之方法，對其強
    盜財物，經其欲撥開被告之刀未遂，而於左手大拇指及食指
    之間受有割傷，被告額頭亦因此受傷，嗣後其趁隙逃跑，被
    告則強取其計程車內零錢200 多元以及手機1 支之被害經過
    等情（見偵查卷第26頁至第28頁、第52頁至第54頁、第105
    頁至第106 頁），以及證人甲○○於警詢、偵查中及本院審
    理中一貫證述：被告在汐止大同路一段招車，然後要求伊直
    直開往基隆方向，之後開到空地時，被告持刀從後面座位用
    手勒住伊脖子，並叫伊拿錢出來，伊當時因手握住刀子而有
    受傷，拿錢給被告後，被告叫伊下車，並要伊到外面去牽車
    ，後來伊走路約兩分鐘到巷子口就看到計程車，被告當時已
    經離開了等語（見偵查卷第34頁至第37頁、第106 頁至第
    107 頁、本院卷第117 頁至121 頁）等情均大致相符，又扣
    案之冷凍調理刀1 把，其上含有被告、證人乙○○之血跡，
    有刑事警察局93年10月22日刑醫字第0930173806號鑑驗書在
    卷可憑（見偵查卷第10 1頁），復有現場搜索照片16張附卷
    足參（見偵查卷第73頁至第80頁），以及被告犯案所用之冷
    凍調理刀1 把、被告案發時所穿著之衣服、褲子各2 件及涼
    鞋1 雙扣案可佐，綜合該等事證參互以析，堪認被告任意性
    自白與事實相符。
  (二)至於辯護人辯稱：被告行為時因毒癮發作，導致判斷違法之
    能力減弱，應作為量刑參考云云，惟查，被告於警詢中猶能
    清楚記憶行搶經過，諸如犯案手法、所得財物、案發當時所
    著衣物等均可詳為描述（見偵查卷第13頁至第22頁），復於
    本院審理中自承：當時毒癮發作，想趕快拿錢買毒品，知道
    自己搭乘的是計程車，專挑計程車是因為計程車上一定有錢
    ，比較好搶，且當時選擇下手的地點係因住在附近，對當地
    環境路況較熟悉，該處人煙較稀少等語（見本院卷第126 頁
    至第127 頁），由上開供述以觀，足見被告於事發之際，不
    僅對行搶之事實尚能充分認知，且對於下手對象、地點均經
    仔細挑選，足見被告行為時之精神狀態仍相當清楚，自難認
    被告有何辨識行為違法或依其辨識而行為之能力顯著減低之
    情形，是辯護人上開所辯被告行為時判斷違法之能力因毒癮
    發作而有減弱云云，要非可採。
  (三)綜上，本案事證至為明確，被告犯行堪以認定，應予依法論
    科。
二、按被告行為後，94年2月2日修正公布之刑法已於95年7月1日
    生效施行，其中第2條第1項「行為後法律有變更者，適用行
    為時之法律。但行為後之法律有利於行為人者，適用最有利
    於行為人之法律」之規定，係規範行為後法律變更所生新、
    舊法律比較適用之準據法，並非刑法實體法律，自不生行為
    後法律變更之比較適用問題，故刑法修正施行後，應適用該
    修正後之第2條第1項之規定，依「從舊、從輕」之原則比較
    新、舊法律之適用；又比較新舊法時，應就罪刑有關之共犯
    、未遂犯、想像競合犯、牽連犯、連續犯、結合犯，以及累
    犯加重、自首減輕暨其他法定加減原因（如身分加減）與加
    減例等一切情形，綜其全部罪刑之結果而為比較後，再適用
    有利於行為人之法律處斷，而不得一部割裂分別適用不同之
    新、舊法；至於前案有期徒刑執行完畢後，5 年內故意再犯
    有期徒刑以上之罪，無論依修正前刑法第47條或修正後第47
    條第1 項之規定均構成累犯，即無有利或不利之情形，於刑
    法修正施行後法院為裁判時，無庸為新、舊法之比較（最高
    法院24年上字第4634號、29年上字第964 號判例意旨及最高
    法院95年度第8 次、97年度第2 次刑庭會議決議可資參照）
    。而刑法第2 條係規範行為後法律變更所生新舊法律比較適
    用之準據法，是刑法第2 條本身雖經修正，但該條文既屬適
    用法律之準據法，本身尚無比較新舊法之問題，應逕適用裁
    判時即修正後刑法第2 條規定以決定適用之刑罰法律，合先
    敘明。經查：
  (一)關於累犯：修正前刑法第47條規定「受有期徒刑之執行完畢
    ，或受無期徒刑或有期徒刑一部之執行而赦免後，五年以內
    再犯有期徒刑以上之罪者，為累犯，加重本刑至二分之一。
     」 ，修正後改列為第1 項，並增添「故意」之要件，法律
    雖有變更，然本件被告係故意犯本罪，是修正前後刑法關於
    累犯之規定在本件適用並無不同，揆諸上開最高法院97年度
    第2 次刑庭會議決議，自無庸為新、舊法之比較，而應逕行
    適用裁判時即修正後刑法第47條第1 項之規定論以累犯。
  (二)關於連續犯：修正前刑法第56條有關「連續數行為而犯同一
    之罪名者，以一罪論，但得加重其刑至二分之一」之連續犯
    規定，經修正刪除，此刪除雖非犯罪構成要件之變更，但顯
    已影響行為人刑罰之法律效果，自屬法律有變更，而刪除連
    續犯之規定後，被告所犯各罪均應依數罪併罰之規定分論併
    罰，是比較修正前、後法結果，自以適用較有利於被告之行
    為時法律，即修正刪除前刑法第56條之規定論以連續犯。
  (三)綜上，本件經綜合觀察全部罪刑比較之結果，應依修正後刑
    法第2 條第1 項前段規定，應適用修正前刑法第56條之規定
    。
三、按刑法第321 條第1 項第3 款之攜帶兇器竊盜罪，其所稱「
    兇器」之種類並無限制，凡客觀上足對人之生命、身體、安
    全構成威脅，具有危險性之兇器均屬之（最高法院79年度臺
    上字第5253號判例要旨可資參照），扣案之冷凍調理刀為質
    地堅硬之金屬刀械，如持有行兇，客觀上足以危害他人生命
    、身體之安全，自屬兇器無訛。次按是否「不能抗拒」又應
    以通常人之心理狀態為準。如行為人所實施之不法手段足以
    抑制通常人之抗拒，使之喪失自由意思，即與（不能抗拒）
    之意義相當，反之則否。而在通常人能以抗拒之狀態，但被
    害人因年齡、性別、性格、體能等因素，其抗拒能力較之通
    常人減弱，足認其抗拒顯有困難者，即應以被害人本人之心
    理狀態為判別標準（最高法院80年度臺非字第360 號判決可
    資參照），是證人丁○○、乙○○、甲○○斯時隻身於計程
    車內，遭被告持刀勒住脖子，予以強暴、脅迫，被告因而強
    取或使之交付財物，依其情節當已達不能抗拒之程度無疑。
    核被告所為，係犯刑法第330 條第1 項、第321 條第3 款之
    攜帶兇器加重強盜罪。被告先後多次強盜行為，時間緊接，
    所犯係構成要件相同之罪名，顯係基於概括犯意反覆為之，
    應依修正前刑法第56條之規定，論以一罪，並加重其刑。又
    被告前於89年間，因違反毒品危害防制條例案件，經本院以
    89 年 度訴字第330 號判決處有期徒刑7 月確定，甫於91年
    5 月7 日縮短刑期執行完畢，有臺灣高等法院被告前案紀錄
    表1份 在卷可按，其於5 年內再犯本件最重有期徒刑以上之
    罪，為累犯，應依修正後刑法第47條第1 項之規定，遞加重
    其刑。至於辯護人辯稱被告行為時因毒癮發作，導致判斷違
    法之能力減弱，此部分應併為量刑之參考云云，惟被告行為
    時之精神狀態未有何辨識行為違法或依其辨識而行為之能力
    顯著減低之情形，已如前述，況縱辯護人所言屬實，惟被告
    業於本院審理中自承因毒癮發作始而行搶（見本院卷第126
    頁），自有故意招致責任能力減弱之嫌，當亦無減輕其刑規
    定之適用。又辯護人另以被告強盜金額甚少，若處以重刑恐
    有情輕法重之疑，而請求依刑法第59條予以酌減云云，然刑
    法第59條之酌量減輕其刑，必於犯罪之情狀，在客觀上足以
    引起一般同情，認為即予宣告法定低度刑期，猶嫌過重者，
    始有其適用（最高法院51年臺上字第899 號判例意旨可資參
    照），而查本件被告3 次強盜犯行，均肇因於被告染有毒癮
    ，為圖獲取購毒金錢，而持刀強搶計程車司機，本院審酌該
    等犯罪情節，尚難認有何足以引起一般同情或顯可憫恕之情
    狀，自無刑法第59條規定之適用。至於被告前揭強盜被害人
    甲○○財物後，駕駛被害人之計程車逃離現場後，將之棄置
    於同巷巷口處乙情，經訊據被告堅詞否認有強盜該計程車之
    犯意，辯稱僅係要作為逃離現場之用等語（見本院卷第127
    頁），經查：證人甲○○證稱：伊拿錢給被告後，被告叫伊
    下車，叫伊到外面（指巷口）去牽車，……伊走到巷子口大
    約2 分鐘就看到計程車，被告把車開到巷子口就離開了等語
    （見本院卷第120 頁），是以被告果有強盜該計程車之不法
    所有意圖，理應不致於告知被害人該計程車棄置之地點，並
    囑咐被害人自行前往取車，復參以被告所棄車之地點，離作
    案之處，以被害人之行程，僅約2 分鐘之路程，二處相隔並
    非遠程之距離，是被告所辯此部分並無不法所有之意圖，尚
    可採信，故被告雖強行駕駛被害人之計程車離去現場，尚難
    認有強盜之犯行（被告此部分之行為雖符合刑法第304 條第
    1 項之強制罪，惟此部分之行為應為其強盜行為所吸收，不
    另論強制罪），附此敘明。爰審酌被告正值壯年，不思進取
    ，因缺錢購買毒品，竟於短時間內攜帶兇器強盜3 次，不僅
    對他人之生命、身體安全危害甚鉅，亦對社會治安造成極大
    破壞，惟犯後坦承犯行，態度良好，復與被害人3 人達成和
    解，被害人當庭均表明願意原諒被告（見本院卷第88頁至第
    89 頁） ，並有和解書影本3 份在卷可憑（見本院卷第91頁
    至第93頁）等一切情狀，量處如主文所示之刑。扣案之冷凍
    調理刀1 把，係被告之姊所有，尚不得依法宣告沒收，至扣
    案之衣服、褲子各2 件及涼鞋1 雙，雖係被告犯案時穿著之
    衣物，然因該衣物與實施本案犯行無關，爰不予宣告沒收，
    應由檢察官另為適法之處分，附此敘明。
四、末按犯刑法第330 條，經宣告死刑、無期徒刑或逾有期徒刑
    1 年6 月之刑者，不予減刑，中華民國96年罪犯減刑條例第
    3 條第1 項第15款定有明文，是本案被告所為上開犯罪時間
    雖均在96年4 月24日之前，惟被告所犯均係刑法第330 條之
    加重強盜罪，並經宣告逾有期徒刑1 年6 月以上之刑，揆諸
    前開規定，自無減刑之適用，併予敘明。
據上論斷，應依刑事訴訟法第299 條第1 項前段，修正後刑法第
2 條第1 項前段，修正前刑法第56條，刑法第330 條第1 項、第
321 條第1 項第3 款、第47條第1項，判決如主文。
本案經檢察官王巧玲到庭執行職務。
中    華    民    國    97    年    10    月    28    日
                  刑事第二庭審判長法  官  蔡明宏
                                  法  官  賴邦元
                                  法  官  劉育琳
以上正本證明與原本無異。
如不服本判決，應於收受送達後10日內向本院提出上訴書狀，其
未敘述上訴理由者，應於上訴期間屆滿後20日內向本院補提理由
書狀（均須按他造當事人之人數附繕本）。
                                  書記官  陳淑琪
中    華    民    國    97    年    10    月    28    日
附錄本案論罪科刑法條之依據：
中華民國刑法第330條第 1 項
（加重強盜罪）
犯強盜罪而有第 321 條第 1 項各款情形之一者，處 7 年以上有
期徒刑。
中華民國刑法第321條
（加重竊盜罪）
犯竊盜罪而有左列情形之一者，處六月以上、五年以下有期徒刑
：
一、於夜間侵入住宅或有人居住之建築物、船艦或隱匿其內而犯
之者。
二、毀越門扇、牆垣或其他安全設備而犯之者。
三、攜帶兇器而犯之者。
四、結夥三人以上而犯之者。
五、乘火災、水災或其他災害之際而犯之者。
六、在車站或埠頭而犯之者。
前項之未遂犯罰之。


司法院資訊處製作；財團法人民間司法改革基金會備份。
